【裁判字號】    98,上訴,416
【裁判日期】    980527
【裁判案由】    偽造有價證券等
【裁判全文】
臺灣高等法院高雄分院刑事判決         98年度上訴字第416號
上  訴  人
即  被  告  甲○○
指定辯護人  本院公設辯護人  孫妙岑
上列上訴人因偽造有價證券等案件，不服臺灣高雄地方法院97年
度訴字第1260號中華民國98年2 月9 日第一審判決（起訴案號：
臺灣高雄地方法院檢察署96年度偵字第20505 號），提起上訴，
本院判決如下：
    主  文
上訴駁回。
    事  實
一、甲○○與乙○○相識20餘年，並互稱乾媽及乾女兒；期間，
    甲○○曾多次向乙○○借款；民國92年5 月12日甲○○為再
    向乙○○借款新臺幣（下同）20萬元，竟意圖為自己不法之
    所有，基於偽造有價證券後加以行使以詐欺取財之犯意，先
    在不詳地點，由其在所有之票號350111號本票上填載發票日
    期92年5 月12日，及票面金額20萬元（下稱系爭本票）後，
    委由不詳姓名不知情之成年人，在該紙本票上發票人欄偽簽
    「林佳靜」之字樣，偽以林佳靜之名義簽發該本票，再由甲○○將該紙本票持以行使，向乙○○佯稱係丙○○之女林佳
    靜欲借款，並提供系爭本票1 紙為擔保，因乙○○與林佳靜
    之母丙○○為舊識，而同意借款，惟因20萬元係交給甲○○
    ，因而要求甲○○在本票上簽名，充當連帶保證人，甲○○
    遂在上開本票簽上姓名為共同發票人，再將該本票交由乙○○收執，使乙○○因而陷於錯誤，誤以為上開本票為林佳靜
    所簽發，而交付借款20萬元與甲○○，足生損害於乙○○、
    林佳靜。嗣因乙○○於借用期限（一個月）屆至後，電詢丙○○，經丙○○答覆其女林佳靜未曾託付甲○○借款，及乙○○持該本票向林佳靜追討票面金額，經林佳靜確認未開立
    該本票，始查知上情。
二、案經乙○○訴由臺灣高雄地方法院檢察署檢察官偵查起訴。
    理  由
壹、程序部分：
    查證人林佳靜於96年6 月20日偵查中向檢察官所為之陳述，
    業經檢察官依法命其具結，並無顯不可信之特別情況，被告
    甲○○復已捨棄其對質詰問權，自得為證據。
貳、實體部分：
一、訊據上訴人即被告甲○○雖承認有持系爭本票向告訴人乙○○借得20萬元之事實，惟矢口否認有何上開犯行，辯稱：該
    20萬元是我店裡員工「小靜」借的，系爭本票是分2 次簽的
    ，第1 次是92年5 月12日由我在該張本票上書寫日期及面額
    貳拾萬元之字樣後，我再拿給「林佳靜」簽名，第2 次是乙○○為求確認「林佳靜」有向她借錢，所以才要求我在上面
    簽名並留下身分證號碼。因為員工流動性很高，告訴人叫我
    在本票上簽我的名字，我有跟告訴人講，如果「林佳靜」沒
    有付，我就會代替她付，所以我才會寫上我的身分證字號及
    蓋章，這筆錢我已經幫「林佳靜」處理完了等語。經查：
  (一)證人即告訴人乙○○於原審審理時證稱：被告當我乾女兒已
    經20幾年了。92年5 月12日當時，被告拿1 張本票說「林佳
    靜」要向我借錢，只借1 個月。被告有說「林佳靜」是丙○○的女兒。1 個月後我才打電話給丙○○說，妳女兒林佳靜
    叫甲○○跟我借20萬元，何時還我，丙○○才說她女兒沒有
    叫甲○○向我借錢等語（原審卷第29頁）。證人丙○○於原
    審審理時亦證稱：乙○○曾打電話給我說我女兒有跟她借20
    萬元；乙○○打電話給我時，只問我「林佳靜」是不是我女
    兒，並沒有跟我說甲○○有跟她說本票上的「林佳靜」是店
    裡的小姐等語（原審卷第44頁、45頁背面），核其二人所述
    相符。
  (二)衡之一般借貸情形，貸與人為確保日後能順利追償借款，對
    於借款人之身分自會加以瞭解。本件依被告所述，其於向告
    訴人借款時，係稱「林佳靜」欲借款，並非自己借款，則告
    訴人於貸與款項時自會對該借款之「林佳靜」之身分多加了
    解，以免日後追索無著，被告於告訴人詢問時亦會告知，以
    求順利借得款項。而證人乙○○事後既有向證人丙○○求證
    ，可認係本件於借款時，被告確有告知借款人即發票人「林
    佳靜」為證人丙○○之女林佳靜，故於借款期限到期時，乙○○才打電話詢問林佳靜之母丙○○還款事宜。倘非被告明
    確告知本票上之「林佳靜」為證人丙○○之女，證人乙○○
    豈需致電詢問證人丙○○？是被告確有告知證人乙○○，借
    款人林佳靜為證人丙○○之女等情，證人乙○○上開證述，
    堪以採信。
  (三)被告雖稱：證人丙○○向其詢問本件發票人「林佳靜」借款
    一事時，有表示借款人「林佳靜」為其店內員工「小靜」云
    云。然若被告於向證人乙○○借款當時亦有為此表示，則證
    人乙○○於借款期限到期時，即應找綽號「小靜」之林佳靜
    清償，而非找證人丙○○之女林佳靜；又本票上之「林佳靜
    」如真為被告所稱綽號「小靜」之人，其既為被告店內員工
    ，被告即應有其基本資料及聯絡方式，況被告復為該20萬元
    之連帶保證人，豈有不留下借款人之聯絡資料，以確保借款
    人清償債務或日後追索，再依被告無法提出綽號「小靜」詳
    實之年籍資料，顯見二人交情不深，則被告豈有於「小靜」
    之人僅以金飾抵償，即願意代綽號「小靜」償還證人乙○○
    20萬元，足認被告係以虛構之「小靜」謊稱為本票上之「林
    佳靜」，事實上是否有「小靜」此人，則無從證實。由此足
    證被告辯稱本票上之「林佳靜」為其店內員工「小靜」，有
    告知乙○○本票上之「林佳靜」為「小靜」云云，顯係犯後
    圖卸之詞，洵無可採。
  (四)被告自承在扣案本票上填載日期及面額，且應證人乙○○之
    要求，在本票上簽名並寫上身分證號碼，與證人乙○○證述
    ，因交款給被告，要求被告擔保該借款，而要被告在本票上
    簽名為共同發票人之情節大致相符，亦證系爭本票上除發票
    人欄「林佳靜」部分外，其餘均由被告自行填寫。至於發票
    人欄「林佳靜」之簽名，證人即丙○○之女林佳靜於偵查中
    亦證稱：本票並不是我簽的，我也無委託被告借錢等語（他
    字卷第99頁），益徵該紙本票上「林佳靜」等字跡並非證人
    林佳靜所簽立。證人乙○○雖證稱本票上「林佳靜」的名字
    為被告所簽，然經被告所否認，且該本票送經鑑定結果，無
    法認定本票上「林佳靜」之字跡為被告所書寫，有法務部調
    查局97年2 月25日調科貳字第09700065360 號函在卷可憑（
    偵字卷第30頁），亦無其他證據證明確為被告所簽寫，因該
    本票確由被告交付證人乙○○，用以擔保20萬元借款之用，
    故可認係被告委由不詳姓名不知情之成年人於發票人欄書寫
    「林佳靜」字樣後，再由被告持交證人乙○○收執。
  (五)從而，被告確實於借款當時向證人乙○○佯稱係丙○○之女
    林佳靜要借款，並持交系爭本票與證人乙○○，致證人乙○○誤認係證人丙○○之女林佳靜向其借款，而交付20萬元與
    被告之事實，應堪認定。本件事證明確，被告犯行堪予認定
    ，應依法論科。
二、被告行為後，刑法業於94年2 月2 日修正公布部分條文，並
    於95年7 月1 日施行。依修正後刑法第2 條第1 項規定：「
    行為後法律有變更者，適用行為時之法律。但行為後之法律
    有利於行為人者，適用最有利於行為人之法律。」，又比較
    新舊法時，應就罪刑有關之共犯、牽連犯、連續犯、有無累
    犯加重、自首減輕暨其他法定加減原因與加減例等一切情形
    ，綜其全部罪刑之結果而為比較，最高法院95年度第8 次刑
    庭會議決議可資參照。茲比較新舊法如下：
  (一)牽連犯：修正後之刑法刪除第55條關於牽連犯之規定，而被
    告所犯上開數罪間，有方法、目的之牽連關係，依修正前即
    行為時之規定，應從一重處斷；惟修正後之刑法，既已刪除
    牽連犯之規定，則所犯數罪，應依數罪併罰之規定分論併罰
    。比較修正前、後之規定，以修正前之規定有利於被告。
  (二)罰金刑部分：修正後刑法第33條第5 款規定「罰金：新臺幣
    1,000 元以上，以百元計算之。」，與修正前刑法第33條第
    5 款規定「罰金：1 元以上。」不同。比較新舊法結果，本
    案關於法定刑罰金部分以舊法較有利於被告。
  (三)結論：綜上全部比較結果，修正前之規定較有利於被告，揆
    諸上揭說明，應一體適用被告行為時即修正前之規定，予以
    論處。
三、按行使偽造有價證券，以取得票面價值之對價，故不另論詐
    欺罪，但如以偽造之有價證券供作擔保或作為新債清償而借
    款，則其借款之行為，為行使有價證券以外之另一行為，應
    以牽連觸犯行使偽造有價證券及詐欺兩罪論擬（最高法院25
    年上字第1814號判例及83年度台上字第1744號、86年度台上
    字第718 號判決意旨參照）。核被告甲○○所為，係犯刑法
    第201 條第1 項之偽造有價證券罪及刑法第339 條第1 項之
    詐欺取財罪。被告委託不知情之成年人，偽造「林佳靜」之
    署名1 枚，應論以間接正犯。被告偽造「林佳靜」署名之行
    為為偽造有價證券之部分行為，偽造有價證券後持以行使，
    其行使有價證券之低度行為，為偽造之高度行為所吸收，均
    不另論罪。被告係以系爭本票供作擔保而向告訴人借得同額
    之款項，則其借款之行為，為行使有價證券以外之另一行為
    ，其間有方法、目的之牽連關係，應依修正前刑法第55條規
    定從一重論以偽造有價證券罪。又考量被告偽造之本票金額
    為20萬元，金額非鉅，且該偽造之本票在交付告訴人後，即
    未再轉讓他人，對於票據流通秩序所造成之危害尚屬輕微，
    是被告犯罪情狀顯可憫恕，認量處最低法定刑度之3 年有期
    徒刑，猶屬過重，客觀上足以引起一般人之同情，依刑法第
    59條之規定酌減其刑。
四、原審因而適用刑法第201 條第1 項、第339 條第1 項、第2
    條第1 項前段、第59條、第205 條、第74條第1 項第1 款、
    第2 項第5 款、第93條第1 項，修正前刑法第55條前段、第
    33條第5 款，刑法施行法第1 條之1 規定，並酌被告未曾受
    有期徒刑以上刑之宣告，此有臺灣高等法院被告全國前案紀
    錄表在卷可稽，素行良好，然被告偽造系爭本票之行為對於
    告訴人及林佳靜等人有所違害，行為確有不當，然念其所偽
    造系爭本票之票面金額僅有20萬元，金額非鉅，且已與告訴
    人和解，有調解書在卷可參（審訴卷第23頁），告訴人所受
    損害已減至最低等一切情狀，酌情量處有期徒刑2 年，以示
    儆懲。及敘明被告前未曾受有期徒刑以上刑之宣告，並獲得
    告訴人之諒解而和解，此有刑事撤回告訴狀、調解書可稽（
    原審審訴卷第28、29頁），且被告罹患急性精神病，有樂安
    醫院診斷證明書在卷可憑（他字卷第46頁），茲念其僅因一
    時不慎，致罹刑典，其經此偵、審教訓後，應知所警惕，信
    無再犯之虞，是認所宣告之刑以暫不執行為適當，又刑法第
    74條有關緩刑之規定，業於94年1 月7 日修正公佈，並於95
    年7 月1 日施行，惟犯罪在新法施行前，新法施行後，緩刑
    之宣告，應適用新法第74條之規定，有最高法院95年度第8
    次刑庭會議決議可資參照，是本件有關緩刑之宣告，自應直
    接適用修正後之刑法第74條第1 項第1 款之規定，宣告緩刑
    3 年，以啟自新。並命被告於緩刑期間應向指定之公益團體
    、地方自治團體或社區提供壹佰小時之義務勞務。緩刑期間
    付保護管束。又被告犯罪時間在96年4 月24日以前，惟其偽
    造有價證券犯行經宣告之刑逾有期徒刑1 年6 月，不符減刑
    條件，依中華民國96年罪犯減刑條例第3 條第1 項第15款之
    規定，不予減刑。又敘明被告以「林佳靜」為共同發票人之
    系爭本票，僅「林佳靜」為發票人部分係屬偽造，依刑法第
    205 條之規定，不問屬於犯人與否，宣告沒收之，至被告之
    署名既為真正，其為發票人部分則仍屬有效之票據，不在依
    法沒收之列，最高法院84年台上字第1550號判例意旨可資參
    照。是系爭本票中屬於被告發票部分既非偽造，依法即不得
    宣告沒收，檢察官請求沒收本票全部，尚有誤會。核其認事
    用法，核無不合，量刑亦屬允當。被告上訴意旨否認犯罪，
    指摘原判決不當，為無理由，應予駁回。
五、被告其餘被訴詐欺部分部分，業經原審判決無罪確定，自不
    另論列，附此敘明。
據上論斷，應依刑事訴訟法第368 條，判決如主文。
本案經檢察官許月雲到庭執行職務。
中    華    民    國    98    年    5     月    27    日
                  刑事第三庭    審判長法  官  周賢銳
                                      法  官  黃憲文
                                      法  官  黃仁松
以上正本證明與原本無異。
如不服本判決，應於判決送達後10日內向本院提出上訴狀，其未
敘述理由者並應於提出上訴狀後10日內向本院補提理由書（應附
繕本）。
中    華    民    國    98    年    5     月    27    日
                                      書記官  林家煜
附錄本件判決論罪科刑法條：
中華民國刑法第201條
意圖供行使之用，而偽造、變造公債票、公司股票或其他有價證
券者，處3 年以上10年以下有期徒刑，得併科3 千元以下罰金。
行使偽造、變造之公債票、公司股票或其他有價證券，或意圖供
行使之用，而收集或交付於人者，處1 年以上7 年以下有期徒刑
，得併科3 千元以下罰金。
中華民國刑法第339 條第1 項
意圖為自己或第三人不法之所有，以詐術使人將本人或第三人之
物交付者，處5 年以下有期徒刑、拘役或科或併科1 千元以下罰
金。


司法院資訊處製作；財團法人民間司法改革基金會備份。
